【裁判字號】    89,自,686
【裁判日期】    900507
【裁判案由】    詐欺等
【裁判全文】
臺灣臺北地方法院刑事判決                          八十九年度自字第六八六號
    自  訴  人  甲○○
    代  理  人  林詮勝律師
    被      告  丙○○
                乙○○
右列被告等因詐欺等案件，經自訴人提起自訴及台灣台北地方法院檢察署、台灣板橋
地方法院檢察署檢察官移請併辦（台灣台北地方法院檢察署八十九年度偵緝字一二九
七號、台灣板橋地方法院檢察署八十九年度偵字一五一五二號），本院判決如左：
    主  文
丙○○明知為不實之事項，而使公務員登載於職務上所掌之公文書，足以生損害於公
眾，處有期徒刑參月，如易科罰金以參佰元折算壹日。緩刑貳年。
乙○○無罪。
    事  實
一、丙○○於民國八十九年六月十九日，將友人廖秋旭所有委託出賣之賓士車牌號碼
    Ｓ九－八一八三號自小客車以新台幣（下同）一百四十五萬元出售予二手車買賣
    掮客乙○○出售，並於同日由丙○○代理廖秋旭與乙○○簽立讓渡書、訂立買賣
    契約後，乙○○則僅先給付價金十五萬元現金及發票人群立興有限公司、面額九
    十萬元支票一張，並以辦理貸款為名，將上開車輛及讓渡書、買賣契約、廖秋旭
    身分證影本、行車執照正本取去。乙○○並於同日下午三時許，在台北市○○○
    路捷運忠孝敦化站出口，將上開車輛轉售予甲○○，轉售當時甲○○發現該車因
    遭嚴重車禍撞擊，車體曾重新焊接，而要求降價，乙○○隨即以電話聯絡丙○○
    ，丙○○表示若降價則不願出售，乙○○卻仍減價以九十五萬元售予甲○○，併
    交付車輛及上開資料。嗣丙○○因無法聯絡乙○○，亦不知車之去向且上網查詢
    發票人群立興有限公司營運狀況異常認事有蹊蹺，明知該自小客車之行車執照已
    交付予乙○○，並未遺失，為圖保全車輛，竟於八十九年六月二十日，經廖秋旭
    授權製作汽（機）車過戶登記書及汽（機）車各項異動作業登記書將車輛名義移
    轉登記為自己名義，且偽以遺失為由，於前開異動作業登記書之補發行照欄勾選
    ，赴臺北縣樹林鎮○○路二四八巷七號交通部公路局臺北區監理所，交付監理所
    人員，申請辦理補發汽車新領牌照登記書及行車執照，使不知情之該管監理所承
    辦公務員，將此不實之行照遺失事項輸入電腦主檔，登載於其職務上所掌為車籍
    登記用意證明，以公文書論之電子資訊檔案上，足生損害於監理機關對車輛之管
    理。八十九年六月二十日下午，甲○○欲至上開監理所辦理移轉登記時，始知悉
    上情。
二、案經甲○○提起自訴及台灣台北地方法院檢察署檢察官、台灣板橋地方法院檢察
    署檢察官移請併案審理。
    理  由
壹、有罪部分
一、訊據被告丙○○對右揭時地如何為保全車輛，明知行車執照交付予乙○○並未遺
    失，竟佯稱遺失使公務員登載不實，進而辦理移轉登記之情供認無諱，且經證人
    即交通部台北區監理所人員蘇愛敏到庭結證稱：「過戶‧‧‧行照如果有的話要
    繳回，如果沒有要另外填寫壹張補照申請書即是在異動登記書內補發欄中的行照
    欄內由辦理過戶之人自行勾寫，這只是代表行照遺失沒有繳回，但事實上有無遺
    失我們並不清楚，只要沒有拿出行照，一定要勾寫，至於確實有無遺失我們並不
    清楚。一部車不能有二張行照，但一定是車主說遺失才會補發，只要有身分證正
    本即可補發，所以車主有二張行照我們也不知道，有二張行照是不合法的，但車
    主有二張以上我們也不知道，但我們電腦會有補照的紀錄」等情詳確（見本院九
    十年三月九日訊問筆錄），而Ｓ九－八一八三號自小客車八十九年六月二十日辦
    理過戶登記時因無繳回舊行照，依規定須同時辦理補照手續，且僅核發登記新車
    主名稱之行照一枚予新車主，業經本院函詢交通部公路局台北區監理所無訛，並
    有該所九十年二月十三日九○北監一字第九○○三○四七號函暨檢附汽（機）車
    過戶申請登記書及汽（機）車各項異動登記書附卷可參，被告使監理所人員於電
    子紀錄之準公文書上為不實之行照遺失記載至堪灼然。嗣被告雖翻異改稱因尋乙○○及該車無著，遂於報警後向監理站辦理汽車移轉登記，並無使公務員登載不
    實之故意云云，核屬事後避重就輕之詞，顯無足採，本件事證已臻明確，渠犯行
    實堪認定。
二、按汽車過戶應由讓與人與受讓人共同填具汽車過戶登記書，繳驗原領之汽車新領
    牌照登記書車主聯及行車執照向公路監理機關申請，公路監理機關於審核各項證
    件相符後即辦理過戶登記，換發新行車執照，道路交通安全規則第二十一條定有
    明文。又公路監理機關係依過戶登記書表將相關車籍資料鍵入電腦主檔並存置備
    查，而監理主管機關依此鍵入電腦所存之符號，為車籍登記用意之證明，依刑法
    第二百二十條第二項之規定，自以公文書論。監理機關承辦人員查對申請人繳驗
    證件齊全，即應將相關資料准予登記，就移轉行為之真正與否無審核義務。被告
    明知行照並未遺失，竟於汽（機）車各項異動登記書之補發行照欄勾選，使監理
    人員於職務上所掌之電子資訊紀錄中登載遺失補發紀錄，核其所為，係犯刑法第
    二百十四條使公務員登載不實罪。爰審酌被告之品行及素行，汽車買賣糾紛為圖
    保全車輛之犯罪動機、目的、所生危害、犯罪後之態度等一切情狀，量處如主文
    所示之刑，並諭知易科罰金之折算標準，以資懲儆。另按被告犯罪後，刑法第四
    十一條業於九十年一月四日修正，同月十日公布施行，該條第一項修正為：「犯
    最重本刑為五年以下有期徒刑以下之刑之罪，而受六個月以下有期徒刑或拘役之
    宣告，因身體、教育、職業、家庭之關係或其他正當事由，執行顯有困難者，得
    以一元以上三元以下折算一日，易科罰金」，將得易科罰金之範圍擴大為最重本
    刑五年以下有期徒刑之罪，是被告犯罪後法律已有變更，雖本案被告所犯罪名依
    修正前刑法四十一條規定，本得易科罰金，惟該法條既修正如上，仍屬法律變更
    ，依刑法第二條第一項前段之規定，應適用修正後之規定，併予敘明。又被告前
    未曾受有期徒刑以上刑之宣告，有臺灣高等法院檢察署刑案紀錄簡覆表附卷可按
    ，被告此次因情急失慮，致罹刑章，經此偵審教訓，應知所警惕，而無再犯之虞
    ，因認所宣告之刑，以暫不執行為適當，併諭知緩刑二年，以啟自新。
三、自訴意旨另以被告丙○○意圖為自己不法所有與乙○○基於犯意聯絡，佯以汽車
    買賣，交付車輛及相關證件，致其陷於錯誤，隨即由乙○○以上開虛報遺失使車
    輛無法移轉登記，而受有損害，涉有詐欺罪嫌云云。經查：被告丙○○與乙○○
    間就本案汽車買賣固有讓渡書、買賣契約書之簽立，並交付廖秋旭之身分證影本
    、行車執照正本等情，並無爭執，惟就汽車買賣價金之數額、給付及行照正本車
    輛之履行情形，徵之二人訂立之買賣契約明確約定買受價格為一百四十五萬元，
    被告乙○○於本院調查中供陳係以口頭約定一百二十萬元購得，且先給付一百零
    五萬元現金，丙○○主動交付行照正本及汽車等語，丙○○則供稱係依買賣契約
    所記載之價格賣出而價金僅先支付現金十五萬元及支票九十萬元，尚餘三十萬元
    未付，至行照及車輛係乙○○以辦理貸款為由而取走等情（均見本院八十九年九
    月八日訊問筆錄），且以支票一紙為證，二人各執一詞互有出入。加之衡情買賣
    契約既已明確記載買賣價金，焉有另以口頭約定價格為準；矧價金尚未清償完畢
    ，丙○○豈有先為行照正本及車輛之履行而將價金危險自攬於己；又自訴人甲○○買受該車發現有瑕疵存在而要求乙○○以九十五萬出售，茍如乙○○所稱丙○○已收受一百零五萬現金尚欠價金十五萬元未付下，丙○○何能再同意降價二十
    萬元出售並退還價金之理，以上均與常情乖違，實有可議，由此足認系爭車輛買
    賣之過程確有不明之處而有爭執之存在，否則丙○○何需干冒刑法使公務員登載
    不實罪處罰之風險，阻止汽車之移轉，丙○○辯稱為保全汽車而以申報行照遺失
    辦理移轉登記等語，即非無據。此舉固屬非智之下策，然尚難遽論被告丙○○有
    何為自己不法所有之意圖，所為亦與詐術行徑相左。此外復查無其他積極證據足
    認被告有何自訴人所指詐欺犯行，原應為無罪之諭知，惟自訴人認與前開使公務
    員登載不實罪間有牽連犯之裁判上一罪關係，爰不另為無罪之諭知，併此敘明。
貳、無罪部分
一、自訴意旨略以：被告乙○○意圖為自己不法所有，向自訴人甲○○誆稱出售廖秋
    旭所有之Ｓ九－八一八三號自小客車，致自訴人陷於錯誤以九十五萬買受並收受
    被告乙○○交付之車輛及證件後，被告即以假冒遺失方式使汽車監理機關為不實
    之登載而移轉登記於丙○○名下，致甲○○無法辦理汽車過戶，而遭受損害，因
    認被告乙○○涉有刑法第三百三十九條第一項詐欺及刑法第二百十四條之使公務
    員登載不實罪嫌云云。
二、按犯罪事實應依證據認定之，無證據不得推定其犯罪事實，刑事訴訟法第一百五
    十四條定有明文。所謂證據，須適於為被告犯罪事實之證明者，始得採為斷罪資
    料，如未能發現相當證據，或證據不足以證明，自不能以推測或擬制之方法，以
    為裁判基礎。
三、訊據被告乙○○堅詞否認上揭犯行，辯稱：伊與自訴人甲○○是依一般中古車買
    賣模式進行交易，車輛及原始資料均已交付自訴人，並無詐騙之意。本院查：自
    訴人購買本案車輛時係與乙○○接洽且乙○○已交付中古車輛買賣所應有之行車
    執照正本、車主身分證影本買賣契約書正本、讓渡書正本、牌照登記書正本，其
    中身分證正本並經台北縣汽車買賣同業工會理事長宋忠興用印而合於中古汽車買
    賣之手續，此據自訴人自陳在卷（見本院八十九年十一月十日、十二月八日訊問
    筆錄），並有前開資料影本及該會八十九年十一月十五日（八九）汽商字第一八
    二號函在卷可憑，可見乙○○所為並無施用詐術之處。參以系爭車輛係因丙○○
    與乙○○間因買賣糾紛由乙○○個人辦理移轉過戶致自訴人無法過戶一事，俱如
    前述，而丙○○亦因此分向台北地院檢察署及板橋地院檢察署對乙○○提出詐欺
    告訴一節，亦經本院核閱台灣台北地方法院檢察署八十九年度偵緝字一二九七號
    及台灣板橋地方法院檢察署八十九年度偵字一五一五二號偵查卷屬實，則丙○○
    與乙○○要無犯意聯絡行為分擔之可能。況自訴人亦指陳與乙○○買賣當時並無
    受騙，係丙○○將車輛移轉登記使其無法過戶始認為受騙云云（見本院九十年一
    月三十一日、三月二十八日訊問筆錄），尤徵自訴人以被告丙○○將車輛移轉即
    論乙○○之詐欺、使公務員登載不實犯行，要屬無稽。據此，被告乙○○辯稱按
    正常中古車輛買賣程序，並無與丙○○共同詐欺及使公務員登載不實等語，堪以
    採信，自難以該等罪名相繩。此外復查無其他積極證據足認被告乙○○有何自訴
    人指摘之犯行，不能證明犯罪，揆諸首開說明，自應為無罪判決之諭知，以免冤
    抑。
四、台灣台北地方法院檢察署及板橋地方法院檢察署併辦意旨略以：被告乙○○意圖
    為自己不法之所有，夥同被告甲○○（另經不起訴處分確定），於民國八十九年
    六月十九日，由乙○○出面與告訴人丙○○商談買車事宜，要求告訴人將告訴人
    之友廖秋旭寄賣之車號Ｓ九－八一八三號自用小客車開至台北市○○路與延吉街
    口之「丹緹咖啡店」，經雙方商議車價為一百四十五萬元整。乙○○乃佯稱買主
    因要辦理汽車貨款，需告訴人簽立汽車買賣合約書、讓渡書，及交付汽車行車執
    照正本、領牌登記書及汽車鑰匙等，告訴人不疑有詐，而交付予被告乙○○，被
    告乙○○隨即將車開去驗車，俟乙○○返回後即交付現金十五萬元及面額九十萬
    元之支票一紙予告訴人，惟因車價總額不符，乙○○表示要去籌錢，隨即離去，
    告訴人等候多時仍未見乙○○返回，始知受騙，因認被告乙○○涉有詐欺罪嫌云
    云。訊之被告丙○○堅決否認前開犯行辯稱係遭乙○○詐騙云云，且查本件有關
    被告被訴詐欺取財部分，業經本院判處無罪，理由已如前述，則併辦詐欺部分與
    本件要無裁判上一罪之關係，上開併辦意旨本院無從審酌，應各檢還移案機關另
    行偵查處理，附此敘明。
據上論斷，應依刑事訴訟法第三百四十三條、第二百九十九條第一項前段、第三百零
一條第一項前段，刑法第二條第一項前段、第二百十四條、第二百二十條第二項、第
四十一條第一項前段，罰金罰鍰提高標準條例第一條前段、第二條，判決如主文。
中      華      民      國      九十      年      五      月      七    日
                                      臺灣臺北地方法院刑事第四庭
                                          法  官  吳  定  亞
右正本證明與原本無異。
如不服本判決，應於判決送達後十日內，向本院提出上訴狀。
                                          書記官  巫  美  華
中      華      民      國      九十      年      五      月      九    日
附錄本案論罪科刑法條全文
刑法第二百十四條
明知為不實之事項，而使公務員登載於職務上所掌之公文書，足以生損害於公眾或他
人者，處三年以下有期徒刑、拘役或五百元以下罰金。


司法院資訊處製作；財團法人民間司法改革基金會備份。
